臺灣高等法院刑事裁定
111年度毒抗字第263號
抗  告  人
即  被  告  吳建成



                   （現於法務部○○○○○○○○強制戒治                       中）
上列抗告人因聲請施以強制戒治案件，不服臺灣新北地方法院中
華民國111年3月4日所為之裁定（111年度毒聲字第220號），提
起抗告，本院裁定如下：
    主  文
抗告駁回。
    理  由
一、原裁定意旨略以：抗告人即被告甲○○因施用第二級毒品案件
    ，前經原審法院以110年度毒聲字第1761號裁定送觀察、勒
    戒，被告不服提起抗告，經本院以110年度毒抗字第1618號
    裁定駁回抗告確定，被告於民國111年1月14日起入法務部○○
    ○○○○○○○○○○○○○○）附設勒戒處所執行觀察、勒戒，經該所綜
    合被告之前科紀錄與行為表現、臨床評估及社會穩定度等各
    項判斷準則，認有繼續施用毒品之傾向，有本院被告前案紀
    錄表、上開裁定、臺北看守所111年2月17日北所衛字第1111
    3000320號函及所附臺北看守所附設勒戒處所有無繼續施用
    毒品傾向證明書、有無繼續施用毒品傾向評估標準紀錄表各
    1份附卷可稽，因認被告既有繼續施用毒品之傾向，則本件
    檢察官聲請，為有理由，應予准許。爰依毒品危害防制條例
    第20條第2項後段規定，裁定被告令入戒治處所施以強制戒
    治，其期間為六個月以上，至無繼續強制戒治之必要為止，
    但最長不得逾一年等語。
二、抗告意旨略以：原審裁定被告依修正後之有無繼續施用毒品
    傾向評估標準紀錄表，重新評估被告是否有繼續施用毒品之
    傾向，與有施用毒品傾向之關聯性不明，不宜遽採為裁定之
    依據，原審據以裁定被告令入戒治處所施以強制戒治治療，
    容有錯誤；本件僅依心理醫師（評估師）2次評估，短短3至
    5分鐘，及前案紀錄，竟能斷定被告於觀察、勒戒後還有繼
    續施用毒品之傾向，於情於理，實為太過武斷，且不合情理
    ，評分標準過於苛責，並未實現立法之意旨等語。
三、按毒品危害防制條例於109年1月15日由總統公布，並於公布
    後6個月即109年7月15日施行，且同條例第35條之1第1款並
    規定，施行前犯第10條之罪之案件，於修正施行後「偵查中
    之案件，由檢察官依修正後規定處理。」又觀察、勒戒後，
    檢察官或少年法院（地方法院少年法庭）依據勒戒處所之陳
    報，認受觀察、勒戒人有繼續施用毒品傾向者，檢察官應聲
    請法院裁定或由少年法院（地方法院少年法庭）裁定令入戒
    治處所強制戒治，其期間為六個月以上，至無繼續強制戒治
    之必要為止，但最長不得逾一年。依前項規定為觀察、勒戒
    或強制戒治執行完畢釋放後，三年後再犯第10條之罪者，適
    用前2項之規定，毒品危害防制條例第20條第2項、第3項定
    有明文。次按有無繼續施用毒品傾向之評估標準，並非完全
    以受勒戒人勒戒後之結果為準，勒戒前之各種情況，仍應作
    為評估之依據。依勒戒處所評分說明手冊規定，係以前科紀
    錄與行為表現、臨床評估、社會穩定度，三項合併計算分數
    ，每一大項皆有靜態因子與動態因子。而關於有無繼續施用
    毒品傾向之評估標準，法務部因應毒品危害防制條例之修正
    及109年11月18日最高法院刑事大法庭109年度台上大字第38
    26號裁定意旨，業於110年3月26日以法矯字第11006001760
    號函修正頒布「有無繼續施用毒品傾向評估標準紀錄表」、
    「有無繼續施用毒品傾向評估標準評分說明手冊」，上開評
    分說明手冊載明判定之原則：「受觀察勒戒人入所後，經過
    2週時間的觀察、勒戒，由處所及醫療人員依據其各項紀錄
    、資料及觀察勒戒期間之行為表現，加以評分。在勒戒人入
    所四至六週後，可再做一次評估以做必要之評分修正。每一
    大項皆有靜態因子與動態因子。先以靜態因子分數評分，靜
    態因子分數總分在60分（含）以上為『有繼續施用毒品傾向』
    ；60分以下，與動態因子分數相加，如果總分在60分（含）
    以上，為『有繼續施用毒品傾向』」，又評估標準紀錄表及說
    明手冊中「前科紀錄與行為表現」之第一題及第三題之計分
    方式修正如下（餘無修正）：㈠第一項「毒品犯罪相關司法
    紀錄」：計分方式修正為每筆（次）5分，總分上限為10分
    ；㈡第三項「其他犯罪相關紀錄」：計分方式修正為每筆（
    次）2分，總分上限為10分。是被告有無「繼續施用毒品傾
    向」，係依具體個案之臨床實務及相關事證等情綜合判定，
    有其相當之專業依據及標準，且涉及專門醫學，又衡酌強制
    戒治之目的，係為協助施用毒品者戒斷毒品之心癮及身癮所
    為之一種保安處分類型，而該評估標準係將與判斷有無繼續
    施用傾向之相關因素加以列舉及量化，適用於每一位受觀察
    、勒戒處分之人，具一致性、普遍性、客觀性，以利執法者
    判定受勒戒人有無繼續施用毒品傾向，倘其評估由形式上觀
    察，無擅斷或濫權等明顯不當情事，法院應予尊重。
四、經查：
(一)被告因施用第二級毒品案件，經原審法院以110年度毒聲字
    第1761號裁定，送臺北看守所附設勒戒處所觀察、勒戒後，
    該勒戒處所依據前開修正後之評估標準，就被告之前科紀錄
    與行為表現、臨床評估、社會穩定度等三大項因素進行評估
    ，本件被告經法務部○○○○○○○○附設勒戒處所評分結果：
　1.前科紀錄與行為表現合計為38分（毒品犯罪相關司法紀錄「
    9筆」計10分、首次毒品犯罪年齡為「20歲以下」計10分、
    其他犯罪相關紀錄「4筆」計8分、入所時尿液毒品檢驗為「
    多種毒品反應」計10分、所內行為表現「持續於所內抽菸」
    2分，上開靜態因子及動態因子合計為38分）；
　2.臨床評估部分合計為28分（多重毒品濫用為「有，海洛因、
    安非他命」計10分、合法物質濫用為「有，菸」計2分、使
    用方式為「無注射使用」0分、使用年數為「超過一年」計1
    0分，上開靜態因子合計為22分，精神疾病共病〈含反社會人
    格〉經評定為「無」計0分、臨床綜合評估〈含病識感、動機
    、態度、就醫意願〉評定為「重度」計6分，上開二項動態因
    子合計為6分）；
　3.社會穩定度部分計0分（工作「全職工作（水電）」，計0分
    、家人藥物濫用「無」，計0分，上開二項靜態因子合計為0
    分；入所後家人是否訪視為「有，1次」，計0分、出所後是
    否與家人同住為「是」，計0分，上開二項動態因子合計為0
    分）；
　4.以上1至3部分之總分上限合計為66分（靜態因子共計60分，
    動態因子共計6分），而綜合判斷為有繼續施用毒品傾向，
    此有臺北看守所111年2月17日北所衛字第11113000320號函
    及所附之「有無繼續施用毒品傾向證明書」、「有無繼續施
    用毒品傾向評估標準紀錄表」等件附卷可稽（見110年度毒
    偵字第4569號卷第68頁反面至70頁）。
　5.上述評估標準紀錄表，除詳列各項靜態因子、動態因子之細
    目外，並定有各項配分、上限等具體標準，由醫師本於其專
    門學識經驗，依臨床實務及相關情節，評估被告之人格特質
    、臨床徵候、環境相關因素等所為之綜合判斷，具有實證依
    據且有客觀標準得以評比，經核上述各項分數之彙算亦無錯
    漏，或超過法務部所訂頒應評估為有繼續施用毒品傾向之分
    數標準，從形式上觀察，並無欠缺正當性、擅斷或濫權等明
    顯不當之情事，自得憑以判斷被告有無繼續施用毒品之傾向
    。是原審採為認定被告於觀察、勒戒後，有繼續施用毒品傾
    向之依據，據此裁定被告令入戒治處所強制戒治，核屬有據
    ，於法並無不合。被告抗告意旨指稱：修正後之有無繼續施
    用毒品傾向評估標準紀錄表，與有施用毒品傾向之關聯性不
    明，不宜遽採為裁定之依據，原審據以裁定被告令入戒治處
    所施以強制戒治治療，容有錯誤，且本件僅依心理醫師（評
    估師）2次評估，短短3至5分鐘及前案紀錄，竟能斷定被告
    於觀察、勒戒後還有繼續施用毒品之傾向，於情於理，實為
    太過武斷，且不合情理，評分標準過於苛責，並未實現立法
    之意旨等節，徒憑己見，任意指摘原裁定不當，並非有據。
    　
(二)復按毒品危害防制條例規定強制戒治之目的，在於世界各國
    之醫療經驗及醫學界之共識，咸認施用毒品成癮者，其心癮
    甚難戒除，絕難戒絕斷癮，致其再犯率均偏高，故有持續收
    容於戒治處所施以強制戒治之必要，是該條例第20條第2項
    關於強制戒治之規定，係屬強制規定，只要觀察、勒戒後，
    經評定受觀察、勒戒人有繼續施用毒品傾向者，檢察官即應
    聲請法院裁定受觀察、勒戒者令入戒治處所強制戒治，其中
    並無任何例外規定。準此，原審法院既依法務部所訂頒應評
    估為有繼續施用毒品傾向之分數標準及卷證資料，裁定令被
    告入戒治處所強制戒治，核屬適法有據，並無抗告意旨所稱
    刑法第2條第3項規定保安處分之裁判確定後，未執行或執行
    未完畢，而法律有變更，不施以保安處分者，免其保安處分
    執行之情形。從而，抗告意旨另以上開有無施用毒品傾向評
    估說明手冊修正後，依新標準重新評估，若有合於刑法第2
    條第3項所規定，法律有變更不施以保安處分者，應免其保
    安處分執行之情形者，檢察官應本於職權，停止強制戒治之
    執行，釋放被告等節，亦非有據，顯無足取。
(三)綜上所述，本件檢察官聲請洵屬有據，原裁定依毒品危害防
    制條例第20條第2項，裁定被告令入戒治處所強制戒治，其
    期間為六個月以上，至無繼續強制戒治之必要為止，但最長
    不得逾一年，經核其認事用法，並無違誤。被告執前事由提
    起本件抗告，並無理由，應予駁回。
據上論斷，應依刑事訴訟法第412條，裁定如主文。　
中　　華　　民　　國　　111 　年　　3 　　月　　22　　日
                  刑事第二庭    審判長法　官  遲中慧
                                      法  官  李世華
                                      法  官  楊志雄
以上正本證明與原本無異。
不得再抗告。
                                      書記官  林昱廷
中　　華　　民　　國　　111 　年　　3 　　月　　22　　日